臺灣高等法院臺南分院刑事判決　　　　95年度上訴字第1326號
上　訴　人　臺灣雲林地方法院檢察署檢察官
上　訴　人
即　被　告　甲○○
上列上訴人因被告毒品危害防制條例案件，不服臺灣雲林地方法
院九十五年度訴字第五一二號中華民國九十五年十月卅一日第一
審判決（起訴案號：臺灣雲林地方法院檢察署九十五年度毒偵字
第五七一號；併辦案號：九十五年度毒偵字第六九一號、第一○
二七號），提起上訴，本院判決如下：
    主  文
原判決撤銷。
甲○○連續施用第一級毒品，累犯，處有期徒刑拾月，扣案第一
級毒品海洛因壹包（淨重零點壹肆公克）沒收銷燬之，扣案上開
包裝第一級毒品海洛因夾鏈袋一只、分裝吸管壹支、注射針筒
支均沒收之；又連續施用第二級毒品，累犯，處有期徒刑陸月，
扣案第二級毒品甲基安非他命肆包（驗餘毛重壹點玖伍壹公克）
均沒收銷燬之，扣案上開包裝第二級毒品甲基安非他命夾鏈袋伍
只、分裝吸管壹支均沒收之；應執行有期徒刑壹年貳月，扣案第
一級毒品海洛因壹包（淨重零點壹肆公克）、扣案第二級毒品甲
基安非他命肆包（驗餘毛重壹點玖伍壹公克）均沒收銷燬之，扣
案包裝上開第一級毒品海洛因夾鏈袋壹只、包裝第二級毒品甲基
安非他命夾鏈袋肆只、分裝吸管壹支、注射針筒支，均沒收之
。
    事  實
一、甲○○前因施用第一、二級毒品案件，經觀察勒戒後，認無
    繼續施用毒品傾向，由臺灣雲林地方法院檢察署檢察官，於
    民國（下同）九十四年一月廿四日，以九十三年毒偵字第八
    一一、一五一四、一七七五號不起訴處分確定。又因傷害案
    件，於九十三年九月八日，經台灣雲林地方法院，以九十三
    年簡上字第六十號判處有期徒刑五月確定，並於九十四年六
    月廿八日縮刑期滿執行完畢。
二、詎甲○○猶未能戒除毒癮，又分別基於施用海洛因及甲基安
    非他命之概括犯意，自九十五年四月二日起，迄九十五年五
    月廿九日下午一時許止，分別在雲林縣斗六市○○路八十號
    十二樓之一、雲林縣斗六市○○路一一二巷十七號等住處，
    以將毒品海洛因摻水置入針筒，再以注射針筒注射手臂靜脈
    血管方式，連續施用海洛因多次。另以將甲基安非他命置於
    玻璃球管內，以火燒烤使產生白色煙霧後，吸食其煙方式，
    連續在上開時地，施用甲基安非他命多次。
三、嗣分別：(一)於九十五年四月十一日晚上七時，在雲林縣斗南
    鎮臺一線紅玫瑰檳榔攤旁產業道路，為警拘提到案，查扣甲
    ○○所有，供其注射海洛因注射針筒三支，並經警於九十五
    年四月十二日上午十一時許採尿送驗（編號00000000），呈
    嗎啡陽性及甲基安非他命陽性反應（起訴部分：九十五年毒
    偵字第五七一號）。(二)九十五年五月十四日下午六時許，在
    雲林縣斗六市○○○路斗六棒球場前，為警盤查，自其身上
    扣得海洛因一包（淨重○‧一四公克）、甲基安非他命四包
    （驗餘毛重一‧九五一公克）及分裝吸管一支，經採其尿液
    送驗（編號00-00000），又呈嗎啡陽性及甲基安非他命陽性
    反應（併辦部分：九十五年毒偵字六九一號）。(三)九十五年
    五月二十九日下午一時三十五分許，在雲林縣斗六市○○路
    五五巷四九之一號，為警查獲，經採其尿液送驗（編號95-0
    529G2024），呈嗎啡陽性及甲基安非他命陽性反應（併辦部
    分：九十五年毒偵字第一○二七號）。
四、案經雲林縣警察局西螺分局報請台灣雲林地方法院檢察署檢
    察官偵查起訴，及雲林縣警察局、斗六分局分別報請檢察官
    移送併辦。
    理  由
甲、證據能力部分：
    本件經被告甲○○對上開施用毒品犯行，於本院上訴審當庭
    表示認罪，而以簡式審判程序加以審理，有本院九十六年一
    月十一日審判筆錄在卷足憑，則依據刑事訴訟法第二百七十
    三條之二、同法第一百五十九條第二項規定，不適用傳聞法
    則有關限制證據能力相關規定，合先敘明。
乙、實體部分：
一、上揭事實，業據被告甲○○於原審及本院上訴審均坦承不諱
    ，此外有被告尿液送檢真實姓名對照表三份及詮盺科技股份
    有限公司九十五年四月廿八日、九十五年六月八日、九十五
    年六月廿一日濫用藥物尿液檢驗報告三份在卷可稽。是被告
    自白連續施用第一級及第二級毒品犯行，核與事實相符。
二、又扣案毒品海洛因一包（淨重○‧一四公克）經法務部調查
    局鑑定結果為海洛因，有該局九十五年六月廿七日調科壹字
    第16-0003087號鑑定通知書在卷可憑（詳六九一號偵查卷二
    八頁）。另扣案甲基安非他命毒品四包（驗餘毛重一‧九五
    一公克）經行政院衛生署管制藥品管理局及憲兵司令部刑事
    鑑識中心分別鑑定結果，均認為係屬甲基安非他命，有衛生
    署管制藥品管理局九十五年七月廿五日管檢字第0950008081
    號鑑定書、憲兵司令部刑事鑑識中心九十五年九月十八日
    安鑑字第01-598號鑑驗通知書在卷可憑（詳六九一號偵查卷
    廿九頁、原審卷五二頁）。又有扣案分裝吸管一支、注射針
    筒三支在卷可佐。益證被告自白施用毒品屬實，是被告連續
    施用第一、二級毒品犯行，事證明確，均堪認定。
三、另案被告甲○○前因施用第一、二級毒品案件，經觀察勒戒
    後，認無繼續施用毒品傾向，由臺灣雲林地方法院檢察署檢
    察官，於九十四年一月廿四日，以九十三年毒偵字第八一一
    、一五一四、一七七五號不起訴處分確定，有各該不起訴處
    分書在卷可憑。被告於觀察勒戒執行完畢釋放後，五年內再
    犯毒品危害防制條例第十條之罪，依法自應追訴處罰。
四、核被告所為，係犯毒品危害防制條例第十條第一項施用第一
    級毒品罪，及同條例第十條第二項施用第二級毒品罪。又被
    告持有毒品低度行為為施用毒品高度行為所吸收，均不另論
    。又被告分別連續施用第一級毒品及連續施用第二級毒品，
    其所犯施用第一級毒品及第二級毒品，均時間緊接，手法相
    同，顯係各基於概括犯意反覆為之，為連續犯，應依修正前
    刑法第五十六條規定，各論以一罪，並均依法加重其刑。又
    被告前因傷害案件，於九十三年九月八日經台灣雲林地方法
    院，以九十三年簡上字第六十號判處有期徒刑五月確定，於
    九十四年六月廿八日縮刑期滿執行完畢，有台灣高等法院被
    告前案紀錄表在卷可憑。被告於有期徒刑執行完畢後，五年
    內，再故意犯本件連續施用第一、二級毒品之有期徒刑以上
    之罪，均為累犯，應依修正前刑法第四十七條規定，各遞加
    其刑。又被告所犯二罪，犯意各別，罪名互殊，應予分論併
    罰。至檢察官起訴事實，雖未敘及被告於九十五年五月十四
    日下午六時許及九十五年五月二十九日下午一時三十五分許
    ，經警採尿液查獲施用毒品部分，然該部分事實，與起訴事
    實，有連續犯之裁判上一罪關係，為起訴效力所及，本院自
    應併予審理，併此敘明。
五、關於刑法修正部分
  (一)連續犯部分：
　　被告行為後，刑法第五十六條連續犯規定業於九十四年一月
　  七日修正公布刪除，並於九十五年七月一日施行，則被告犯
    行，因行為後新法業已刪除連續犯規定，此刪除雖非犯罪構
    成要件變更，但顯已影響行為人刑罰法律效果，自屬法律有
    變更，依新法第二條第一項規定，比較新舊法結果，仍以適
    用被告行為時法律即舊刑法第五十六條，論以連續犯，較有
    利被告（最高法院九十五年第八次刑事庭會議決議參照）。
  (二)累犯部分：
    又九十五年七月一日生效施行新刑法第四十七條，雖將舊刑
    法第四十七條，修正限制為受徒刑執行完畢或一部執行而赦
    免後，五年內「故意」再犯有期徒刑以上之罪者，始成立累
    犯。但上述新舊法規定，對於本件被告故意施用毒品，並無
    所謂「有利或不利」情形。依上說明，本件應無適用修正後
    刑法第二條第一項規定比較新舊法適用問題（最高法院九十
    五年台上字第五五八九號判決參照），自應依行為時法即修
    正前刑法第四十七條規定，併此說明。
六、原審以被告罪證明確，固予論罪科刑，固非無見。惟查：(一)
    原判決以被告於九十五年七月一日前後，多次施用第一、二
    級毒品犯行，均應評價為「接續犯」為包括一罪，尚有未當
    （理由詳後述）。(二)又本件起訴部分認被告自九十五年二月
    初某起，至九十五年六月三十日止，有施用第一、二級毒品
    犯行，但除於九十五年四月十二日、九十五年五月十四日、
    九十五年五月廿九日，三次為警採尿查獲外，其餘時間均僅
    有被告自白，此外並無其他佐證，原審認被告在上開採尿查
    獲日期以外，亦有施用第一級毒品，自有未合。(三)又本件被
    告於九十五年五月十四日、九十五年五月廿九日、九十五年
    七月三日，為警查獲三次施用一、二級毒品犯行，原判決竟
    忽視於九十五年七月一日前，被告行為尚有刑法第五十六條
    連續犯規定適用，竟不分九十五年七月一日前後，將被告全
    部施用毒品行為，一律以接續犯論處，自有未當（理由詳如
    後述）。被告空言上訴，固無理由。然檢察官上訴意旨，指
    摘原判決不當，依上所述，為有理由，自應將原判決撤銷改
    判。爰審酌被告前有肅清煙毒條例、毒品危害防制條例、傷
    害、妨害名譽、毀損等前科，素行不佳，被告心情不佳，不
    思從事正當活動，或工作移轉心思，而以施用毒品紓解，犯
    罪動機可議，且為警查獲後，仍持續施用毒品，顯見毒癮不
    淺，品行亦有不端，過短刑期無法收戒除毒癮，惟犯後已坦
    承犯行，且其施用毒品係自戕行為，尚未造成其他危害，現
    與母親同住，負責照顧母親生活，暨為高職肄業，未婚及其
    他一切情狀，對被告連續施用第一級毒品，量處有期徒刑十
    月，對被告連續施用第二級毒品，量處有期徒刑六月，並定
    其應執行刑為有期徒刑一年二月，以資懲儆。又扣案海洛因
　　二包，甲基安非他命五包，應依毒品危害防制條例第十八條
　  第一項前段規定沒收銷燬，包裝上開海洛因、甲基安非他命
    夾鏈袋、分裝吸管、注射針筒等物，則為供被告施用海洛因
    、甲基安非他命所用，且為被告所有，業據被告供述在卷，
    因從刑附屬於主刑，除法律有特別規定者外，依主刑所適用
    法律（最高法院九十五年度第八次刑事庭會議決議參照），
    則本件既無新舊法比較，而應適用新修正刑法，是有關沒收
    規定，自應適用新修正刑法第三十八條第一項第二款規定宣
    告沒收，附此說明。
七、本件無「集合犯」及「接續犯」適用：
　(一)按我國過去司法實務上從未認定吸毒為集合犯，所謂毒品「
　  成癮性」只是被告犯罪主觀動機，成癮性不等於犯罪故意，
    成癮性，也並非毒品罪專有現象，其他如特殊性癖好性犯罪
    （偷窺狂、戀童癖）、或特殊偷竊犯罪（專偷女性內衣褲）
    也有成癮性現象。除非是時空密接的接續犯罪，否則難以僅
    因成癮性即可論以包括一罪。
  (二)又本件被告於九十五年七月一日前，其最後一次施用毒品時
    間，係於九十五年五月廿九日為警採尿查獲，其後被告雖於
    九十五年七月三日，又為警採尿查獲施用毒品，但二者查獲
    時間，相距一個月有餘，自難認被告係基於單一故意而生。
    至被告自白其施用毒品，係二、三天施用一次，然觀此除被
    告自白外，並無其他證據佐證。況被告在九十五年五月廿九
    日施用毒品為警查獲後，本應潔身自愛，對毒品有所警惕為
    是。但竟又於九十五年七月三日經警採尿查獲施用毒品，則
    被告於九十五年七月三日施用毒品，顯係另萌犯意所致。若
    吸毒者藉口「延續單一犯意」而放肆吸毒，事後向法院要求
    僅能論以包括一罪，要非此次刑法刪除連續犯初衷。
  (三)又罪數的認定，最重要精神係以「充分評價」與「禁止雙重
    評價原則」，論罪既要充分顯露犯罪不法內涵，又不能重複
    處罰淪於過苛。主張集合犯者，在於將本質上重複發生犯行
    ，包括地評價為一罪，可免過苛處罰或雙重評價風險云云。
    然查施用毒品犯罪具有隱密性質，極少留下證據，偵查機關
    舉證，主要是依賴科學鑑定結果（驗尿報告、毛髮鑑定），
    如無鑑定證據，縱被告自白過去如何多次施用毒品，也難認
    定成立犯罪。因此，司法實務若針對吸毒犯行，各別論罪處
    罰，並無重複評價或過苛處罰疑慮。反之，若採集合犯概念
    ，則有未能充分評價被告犯罪缺失，等於是變相鼓勵吸毒，
    不論被警察查到多少次，到最後均為一罪，行為人「吸了被
    抓，抓了放人，放了再吸，吸了再被抓」重複循環，無所顧
    忌，此又豈是本次刑法刪除連續犯目的。
  (四)過往連續犯概括一罪立法，造成審判範圍不確定，範圍忽大
    忽小，學者戲稱為「審判變形蟲」。尤其在院檢雙方對犯罪
    「概括犯意」認知不同，造成許多案件在院檢間，退案又併
    案，來來回回無所歸屬。既然本次刑法已於九十五年七月一
    日刪除連續犯適用，本院自不能將吸毒案件認為係「集合犯
    」為包括一罪，再讓連續犯審判變形蟲，死而復活。
  (五)是本件被告上開為警查獲三次施用毒品行為，自應依其查獲
    次數，依行為時法律即修正前刑法第五十六條連續犯規定，
    將被告多次施用第一、二級毒品犯行，分別依連續犯規定，
    各論以一罪。原判決將被告於九十五年七月一日前，先後多
    次施用第一、二級毒品犯行，各以接續犯概念，分別論以一
    罪，即有未當。
八、至起訴部分除九十五年四月十二日採尿回溯前七十二小時內
    某時施用毒品行為外，其餘所謂自九十五年二月間某日起施
    用毒品部分，除被告自白外，檢察官亦未提出其他積極證據
    可佐，自難僅憑被告自白，遽為被告不利認定，此部分自屬
    無法證明，惟檢察官認被告該行為與論罪部分為裁判效力所
    及，爰不另為無罪諭知。
九、併辦部分（九十五年度毒偵字第九二八號）：
　(一)公訴人以併辦部分，被告於九十五年七月三日下午一時三十
　  分許，在雲林縣斗六市○○路五五巷口，為警盤查，在其身
    上查扣海洛因一包（淨重○‧四一公克）、甲基安非他命一
    包（驗餘淨重○‧一○五四公克），經採其尿液送驗（編號
    00-00000），亦呈嗎啡陽性及甲基安非他命陽性反應。因認
    被告甲○○此部分施用毒品犯行，另涉毒品危害防制條例第
    十條罪嫌云云。並認此部分施用毒品行為，與本判決所認定
　　論罪事實係出於同一犯意，為集合犯，屬裁判上一罪，依審
　  判不可分原則，該案應為起訴效力所及，提起上訴請求併予
    審理。然查被告行為後，刑法第五十六條連續犯規定，業於
    九十四年一月七日修正公布刪除，並於九十五年七月一日施
    行，按對施用毒品者其每次施用毒品行為，除合乎以下要件
    ：(1)確因施用毒品已成癮而無法戒除，(2)反覆於短時間內密
    集所為，可依發展接續犯或包括一罪理論，認為構成單一犯
    罪外，原則上各次吸毒行為，應認為均屬單獨成立一個犯罪
    行為（臺灣高等法院九十五年法律座談會刑事提案第十三號
    研討結論），即每次施用毒品行為，均應該當毒品危害防制
    條例第十條規定構成要件，因此施用毒品成癮者，其多次施
    用毒品行為，在犯罪認識上，其應存在有數個犯罪為是，要
    難認係出於同一犯意為集合犯，而為起訴效力所及。
  (二)再查，連續犯廢止，乃於回歸連續犯數罪本質，並考慮刑罰
    公平原則，避免多次犯罪僅科以一次刑罰，引發鼓勵犯罪質
    疑，及犯罪次數與刑度輕重失衡流弊，此為法界數十年來所
    凝聚，並落實為法律修正共識，是倘於廢止連續犯規定後，
    在與接續犯或集合犯概念不符情形下，猶予適用集合犯或接
    續犯概念，終將重蹈連續犯覆轍，連續犯廢止目的將成泡影
    ，刑法改革亦成空談。是公訴人併辦部分，其分別施用第一
    、二級毒品，非但無證據證明被告確因施用毒品已成癮而無
    法戒除，且與前揭論罪部分相隔一個月以上，亦非反覆於「
    短時間」內「密集」所為，故與本判決所認定論罪事實部分
    ，顯非係出於同一犯意為之，公訴人認係所謂集合犯，為包
    括一罪，提起上訴請求併予審理，為無理由，應予退回。
據上論斷，應依刑事訴訟法第三百六十九條第一項前段、第三百
六十四條、第二百九十九條第一項前段、毒品危害防制條例第十
條第一項、第二項、第十八條第一項前段，刑法第十一條前段、
修正前刑法第四十七條、第三十八條第一項第二款、第五十一條
第五款，判決如主文。
本案經檢察官楊治宇到庭執行職務。
中　　華　　民　　國　　96　　年　　1　　月　　25 　　日
                  刑事第六庭    審判長法　官  蔡崇義
                                      法　官  杭起鶴
                                      法　官  董武全
以上正本證明與原本無異。
施用第一級毒品部分，如不服本判決，應於收受本判決後十日內
向本院提出上訴書狀。其未敘述上訴理由者並得於提起上訴後十
日內向本院補提理由書狀（均須按他造當事人之人數附繕本）「
切勿逕送上級法院」。
其餘不得上訴。
　　　　　　　　　　　　　　　　　　　書記官  許美惠
中　　華　　民　　國　　96　　年　　1　　月　　25 　　日
附錄法條：
毒品危害防制條例第十條
施用第一級毒品者，處六月以上五年以下有期徒刑。
施用第二級毒品者，處三年以下有期徒刑。
